ACORDAO-COMPLETO-2353193

ACÓRDÃO 4135/2019 ATA 18/2019 - PRIMEIRA CÂMARA

Em exame, ato de concessão de pensão militar, instituída pelo Sr. Benedito Pimentel, às Sras. Marilda Pimentel, Marisa Hilta de Oliveira Pimentel, Maristela Pimentel, Marlene Pimentel Coelho e Marlilea Pimentel de Almeida, todas na condição de filha, emitido pela Primeira Região Militar do Exército.
ACORDAM os ministros do Tribunal de Contas da União, reunidos em sessão da 1ª Câmara, ante as razões expostas pelo relator, em:
9.1. considerar ilegal a concessão de pensão militar instituída pelo Sr. Benedito Pimentel, negando-lhe o registro, diante da acumulação ilegal de benefícios pela Sra. Marlene Pimentel Coelho;
9.2. dispensar o ressarcimento das quantias indevidamente recebidas de boa-fé pela interessada indicada no subitem 9.1. acima, consoante o disposto no Enunciado 106 da Súmula da Jurisprudência do TCU;
9.3. determinar à Primeira Região Militar do Exército que:
9.3.1. no prazo de 15 (quinze) dias, a contar da ciência desta deliberação, abstenha-se de realizar pagamentos decorrentes do ato impugnado, sujeitando-se a autoridade administrativa omissa à responsabilidade solidária, nos termos do art. 262, caput, do Regimento Interno/TCU;
9.3.2. dê ciência, no prazo de 15 (quinze) dias, a contar do recebimento da notificação deste Acórdão, do inteiro teor desta deliberação à Sra. Marlene Pimentel Coelho, notadamente no que diz respeito ao direito de opção pelos benefícios legalmente acumuláveis, encaminhando a este Tribunal, no prazo de 30 (trinta) dias, comprovante da referida ciência;
9.3.3. alerte a interessada de que o efeito suspensivo proveniente da interposição de possíveis recursos perante o Tribunal não a exime da devolução dos valores percebidos indevidamente após a respectiva notificação, caso os recursos não sejam providos;
9.4. esclarecer ao órgão de origem que, no caso de a Sra. Marlene Pimentel Coelho optar pela pensão militar ora em exame, deixando de perceber um dos benefícios de cargo civil, poderá emitir novo ato de concessão, submetendo-o a este Tribunal, nos termos da IN/TCU 78/2018;
9.5. arquivar os autos, sem prejuízo de determinar à Sefip que monitore o cumprimento da medida indicada no subitem 9.3.1 supra, representando a este Tribunal, caso necessário.

Registro de ato de pensão militar.

Primeira Câmara

Primeira Região Militar.

3. Interessadas: Marilda Pimentel (XXX.374.067-XX); Marisa Hilta de Oliveira Pimentel (XXX.589.867-XX); Maristela Pimentel (XXX.298.807-XX); Marlene Pimentel Coelho (XXX.665.457-XX); Marlilea Pimentel de Almeida (XXX.852.387-XX).

13.1. Ministros presentes: Benjamin Zymler (na Presidência), Bruno Dantas e Vital do Rêgo.
13.2. Ministro-Substituto convocado: Marcos Bemquerer Costa.
13.3. Ministro-Substituto presente: Weder de Oliveira (Relator).

WEDER DE OLIVEIRA

Em exame, ato de concessão de pensão militar, instituída pelo Sr. Benedito Pimentel, às Sras. Marilda Pimentel, Marisa Hilta de Oliveira Pimentel, Maristela Pimentel, Marlene Pimentel Coelho e Marlilea Pimentel de Almeida, todas na condição de filha, emitido pela Primeira Região Militar do Exército.
Reproduzo, com ajustes de forma, a instrução do auditor da Sefip (peça 4) , que recebeu anuência do diretor da unidade especializada (peça 5) , bem como manifestação de concordância pelo MP/TCU, representado pelo Procurador Júlio Marcelo de Oliveira (peça 6) .
 “ (...) 
EXAME TÉCNICO
Procedimentos aplicados
2.	Os procedimentos para exame, apreciação e registro de atos de pessoal encontram-se estabelecidos na Instrução Normativa TCU 78/2018 e na Resolução TCU 206/2007. Essas normas dispõem, em seus arts. 4º, § 2º, e 3º, § 3º, respectivamente, que os atos de pessoal disponibilizados por meio do e-Pessoal devem ser submetidos à crítica automatizada do próprio sistema, com base em parâmetros predefinidos.
3.	Relativamente aos atos de admissão e concessão de aposentadoria, pensão e reforma, as rotinas de crítica das informações cadastradas nos sistemas informatizados de coleta de atos foram elaboradas e validadas levando-se em conta as peculiaridades desses atos. Os itens de verificação do sistema compreendem prazos e fundamentos legais, assim como eventuais ocorrências de acumulação. Tratam-se de verificações mais abrangentes, minuciosas e precisas do que aquelas que podem ser realizadas por mãos humanas, proporcionando um nível de segurança ainda maior.
4.	As críticas aplicadas aos atos encontram-se discriminadas na opção Crítica do Sistema e-Pessoal.
5.	Além da crítica automatizada, há verificação humana adicional no caso de haver alertas do sistema ou informações não formatadas, como esclarecimentos do gestor ou do controle interno.  
6.	As críticas também consideram os registros do Sistema Integrado de Administração de Recursos Humanos (Siape) . O Siape disponibiliza informações atualizadas sobre as parcelas que integram os proventos, diferentemente, portanto, do E-Pessoal, que informa as parcelas no momento do registro do ato. 
7.	Essa confrontação com o Siape fornece uma visão atual e verdadeira da situação, o que permite descaracterizar irregularidades e inconsistências que, embora constantes do E-Pessoal, já foram corrigidas.
Exame das Constatações
8.	Compulsando os sistemas informatizados disponibilizados pelo TCU verificou-se no ato constante dos autos que, a Sra. MARLENE PIMENTEL COELHO, CPF XXX.665.457-XX, na condição de filha, (cota 1/5) , recebe três benefícios: a presente pensão militar, uma aposentadoria como servidora pública e uma pensão por morte previdenciária, sendo o último benefício do Regime Geral de Previdência Social (INSS) .
9.	Quanto às Sras. MARISA HILTA DE OLIVEIRA PIMENTEL - CPF XXX.589.867-XX, MARISTELA PIMENTEL – CPF XXX.298.807-XX e MARLILEA PIMENTEL DE ALMEIDA – CPF XXX.852.387-XX,  podemos verificar que as mesmas acumulam pensão constante dos autos com um outro cargo ou um benefício. Informamos que tais acumulações têm como base legal o Art. 29, incisos I e II, da Lei das Pensões Militares – Lei 3765/1960 –, que permite as referidas acumulações, observado o disposto no art. 37, inciso XI, da Constituição Federal.
10.	O ato em análise, constante dos autos, apresentou a crítica ‘CPF nulo ou inválido’ pelo sistema eletrônico da Sefip, sendo oportuno um breve histórico sobre a criação do Cadastro de Pessoa Física no Brasil.
10.a. Conceito
O CPF (Cadastro de Pessoas Físicas) é um número atribuído pela Receita Federal do Brasil tanto a brasileiros como a estrangeiros residentes que pagam impostos no Brasil. 
10.b. Da Criação
Institucionalizado pelo artigo 11 da Lei 4.862, de 29 de novembro de 1965, neste primeiro momento, o futuro CPF respondia pelo nome de Cartão de Identificação do Contribuinte (CIC) , sendo emitido eletronicamente e com prazo de validade determinado. O artigo 11 da supracitada Lei transcrito a seguir:
Art. 11: As repartições lançadoras do imposto de renda poderão instituir serviço especial de Registro das Pessoas Físicas para contribuintes desse imposto, no qual serão inscritas as pessoas físicas obrigadas a apresentar declaração de rendimentos e de bens.
Em dezembro de 1968, o Decreto-Lei nº 401 criou o Cadastro de Pessoa Físicas (CPF) , in verbis:
DECRETO-LEI 401, DE 30 DE DEZEMBRO DE 1968.
O PRESIDENTE DA REPÚBLICA, usando das atribuições que lhe confere o § 1º do artigo 2º do Ato Institucional nº 5, de 13 de dezembro de 1968, 
DECRETA:
Art. 1º O registro de Pessoas Físicas criado pelo artigo 11 da Lei número 4.862, de 29 de novembro de 1965, é transformado no Cadastro de Pessoas Físicas (CPF) . 
Art. 2º A inscrição no Cadastro de Pessoas Físicas (CPF) , a critério do Ministro da Fazenda, alcançará as pessoas físicas, contribuintes ou não do imposto de renda e poderá ser procedido ‘ ex officio’.
Art. 3º O Ministro da Fazenda determinará os casos em que deverá ser exibida ou mencionado o documento comprobatório de inscrição no Cadastro de Pessoas Físicas (CPF) . 
10.c. DA INSCRIÇÃO NO CADASTRO
Pelo exposto, verifica-se a criação do Cadastro de Pessoas Físicas a partir de dezembro de 1968, passando a ser obrigatório como cita a Decreto-Lei 401/1968, a critério do Ministro da Fazenda, aos contribuintes ou não do imposto de renda. Logo, as situações em que existia a obrigatoriedade do cadastro eram definidas pelo Ministro da Fazenda. 
Como o advento do Decreto 3.000, de 26 de março de 1999, Regulamento do Imposto de Renda, fica positivada a quem se destina a obrigatoriedade deste cadastro:
INSCRIÇÃO NO CADASTRO DE PESSOAS FÍSICAS
CAPÍTULO I
OBRIGATORIEDADE DE INSCRIÇÃO
Art. 33. Estão obrigados a inscrever-se no Cadastro de Pessoas Físicas - CPF (Lei nº 4.862, de 29 de novembro de 1965, art. 11, e Decreto-Lei nº 401, de 30 de dezembro de 1968, arts. 1º e 2º) :
I - as pessoas físicas sujeitas à apresentação de declaração de rendimentos;
II - as pessoas físicas cujos rendimentos estejam sujeitos ao desconto do imposto na fonte, ou estejam obrigadas ao pagamento do imposto;
III - os profissionais liberais, assim entendidos aqueles que exerçam, sem vínculo de emprego, atividades que os sujeitem a registro perante órgão de fiscalização profissional;
IV - as pessoas físicas locadoras de bens imóveis;
V - os participantes de operações imobiliárias, inclusive a constituição de garantia real sobre imóvel;
VI - as pessoas físicas obrigadas a reter imposto na fonte;
VII - as pessoas físicas titulares de contas bancárias, de contas de poupança ou de aplicações financeiras;
VIII - as pessoas físicas que operam em bolsas de valores, de mercadorias, de futuros e assemelhadas;
IX - as pessoas físicas inscritas como contribuinte individual ou requerentes de benefícios de qualquer espécie no Instituto Nacional do Seguro Social - INSS. 
§ 1º A obrigatoriedade de inscrição no CPF alcança as pessoas físicas residentes no exterior que possuam bens ou direitos no País, inclusive participações societárias, bem assim aplicações no mercado financeiro ou de capitais no Brasil, nos termos e nas condições estabelecidos pela Secretaria da Receita Federal. (Redação dada pelo Decreto nº 4.166, de 13.3.2002) 
§ 2º As pessoas físicas, mesmo que não estejam obrigadas a inscrever-se no CPF, podem solicitar sua inscrição.
10.d. DO CONTROLE PELOS COMANDOS MILITARES
Mesmo antes da obrigatoriedade do CPF, verifica-se que os Comandos Militares exerciam o controle de pessoal por intermédio de códigos numéricos pessoais (Ex: PREC CP, onde PREC significa precedência e CP código pessoal; tal combinação de números era utilizada para controle de pagamentos, descontos e ressarcimentos dos militares da ativa, inativos e pensionistas no âmbito do Exército Brasileiro) , ou seja, mesmo não existindo cadastro de pessoa física para o instituidor de pensão, este era controlado pelas Forças Armadas por um número pessoal e intransferível, que identificava o instituidor de forma única e inequívoca. 
11.	Assim, pelo demonstrado até o momento no que se refere a crítica ‘CPF nulo ou inválido’ e, ainda, pelos óbitos dos instituidores terem ocorrido em data anterior à obrigatoriedade de se possuir CPF, ou seja, antes de 26/3/1999, data de edição do Decreto 3.000/1999, entende-se que a inexistência da CPF por parte do instituidor da pensão militar não oferece óbices à apreciação pela legalidade dos atos em estudo. 
12.	Ressalto, ainda, que o ingresso do ato retromencionado no TCU se deu em 25/07/2016, portanto é prescindível a oitiva da interessada, a teor do disposto nos subitens 9.2 e 9.3 do Acórdão 587/2011-TCU-Plenário.
CONCLUSÃO 
13.	A abrangência e a profundidade das verificações levadas a efeito fundamentam convicção de que o ato, constante dos autos, que tem como n° de controle 10003401-08-2015-003233-8,  deverá ser considerado ilegal com recusa do competente registro.  
PROPOSTA DE ENCAMINHAMENTO
14.	 Ante o exposto, propõe-se com fundamento nos arts. 71, inciso III, da Constituição Federal, 1º, inciso V, e 39, incisos I e II, da Lei 8.443/1992 e 260, § 1º e 5º, do Regimento Interno do Tribunal de Contas da União, bem como art. 7º, § 4º da IN 78/2018, propõe-se:
a) Considerar ilegal o ato de pensão militar, constante dos autos, que tem como nº de controle 10003401-08-2015-003233-8, que tem como instituidor o ex-militar BENEDITO PIMENTEL com recusa do competente registro.  
b) dispensar o ressarcimento das quantias indevidamente recebidas de boa-fé pela interessada indicada no subitem precedente, consoante o disposto no Enunciado 106 da Súmula da Jurisprudência do TCU;
c) determinar à 1ª Região Militar do Comando do Exército que:
c.1) no prazo de 15 (quinze) dias, a contar da ciência desta Deliberação, abstenha-se de realizar pagamentos decorrentes do ato impugnado, sujeitando-se a autoridade administrativa omissa à responsabilidade solidária, nos termos do art. 262, caput, do Regimento Interno/TCU;
c.2) dê ciência, no prazo de 15 (quinze) dias, a contar do recebimento da notificação deste Acórdão, do inteiro teor desta deliberação à Sra. MARLENE PIMENTEL COELHO CPF XXX.665.457-XX, notadamente no que diz respeito ao direito de opção pelos benefícios legalmente acumuláveis, encaminhando a este Tribunal, no prazo de 30 (trinta dias) , comprovante da referida ciência;
c.3) no caso de a opção recair sobre a pensão ora em exame, emita novo ato de concessão, submetendo-o a este Tribunal, nos termos da IN/TCU 78/2018;
c.4) alerte à interessada que o efeito suspensivo proveniente da interposição de possíveis recursos perante o TCU não a exime da devolução dos valores percebidos indevidamente após a respectiva notificação, caso os recursos não sejam providos.”
É o relatório.

não há.

Procurador Júlio Marcelo de Oliveira.

PENSÃO MILITAR. PERCEPÇÃO DE OUTROS DOIS BENEFÍCIOS. APOSENTADORIA COMO SERVIDORA PÚBLICA. PENSÃO POR MORTE PELO RGPS. ILEGALIDADE. OPÇÃO POR UM DOS BENEFÍCIOS. DETERMINAÇÕES. ARQUIVAMENTO.

PENSÃO MILITAR (PMIL)

Secretaria de Fiscalização de Pessoal (SEFIP).

Em exame, ato de concessão pensão militar, instituída pelo Sr. Benedito Pimentel, às Sras. Marilda Pimentel, Marisa Hilta de Oliveira Pimentel, Maristela Pimentel, Marlene Pimentel Coelho e Marlilea Pimentel de Almeida, todas na condição de filha, emitido pela Primeira Região Militar do Exército.
A Sefip identificou a ausência de preenchimento do nº do CPF do instituidor, porém, em razão do óbito do instituidor ter ocorrido em data anterior à obrigatoriedade de estar incluído no referido cadastro, antes de 26/3/1999, entendeu que, em relação a esse aspecto, não há óbice em apreciar o presente ato pela legalidade.
Entretanto, verificou também que uma das beneficiárias, a Sra. Marlene Pimentel Coelho, “recebe três benefícios: a presente pensão militar, uma aposentadoria como servidora pública e uma pensão por morte previdenciária, sendo o último benefício do Regime Geral de Previdência Social (INSS) ” (peça 4) .
Assim, acompanhada pelo Parquet, propôs: (i) que ato seja considerado ilegal, com recusa do competente registro; (ii) a sustação do pagamento, e; (iii) dar ciência à interessada que deve optar pelos benefícios legalmente acumuláveis.
A Lei 3.765/1960, que dispõe sobre as pensões militares, vigente na data do óbito do Militar, em 13/11/1975, disciplinava a possibilidade de acumulação da pensão militar nos termos seguintes: 
“Art. 29 - É permitida a acumulação: 
a) de duas pensões militares;
b) de uma pensão militar com proventos de disponibilidade, reforma, vencimentos, aposentadoria ou pensão proveniente de um único cargo civil.”
A jurisprudência deste Tribunal de Contas (a exemplo dos acórdãos 8721/2017 e 3.653/2011-TCU-2ª Câmara e 2365/2018-TCU-Plenário) é firme no sentido de que o artigo acima citado “permite a acumulação de duas pensões militares ou de uma pensão militar com vencimentos ou benefício previdenciário decorrente de um único cargo civil, sejam estes últimos vinculados ao Regime Próprio de Previdência de Servidores Públicos ou ao Regime Geral da Previdência Social” (Acórdão 12150/2018-TCU-Primeira Câmara) . 
Logo, em razão da acumulação de uma pensão militar com dois benefícios decorrentes do exercício de cargos civis, aposentadoria como servidora pública e pensão por morte, pela Sra. Marlene Pimentel Coelho, o presente ato deve ser considerado ilegal. 
Diante do exposto, acolhendo as propostas uníssonas da Sefip e do MP/TCU, manifesto-me pela aprovação do acórdão que ora submeto à apreciação deste Colegiado.
TCU, Sala das Sessões Ministro Luciano Brandão Alves de Souza, em 4 de junho de 2019.
Weder de Oliveira 
Relator